臺灣桃園地方法院民事判決　　　　　　　94年度訴字第1415號
原　　　告　丁○○
訴訟代理人　丙○○
　　　　　　甲○○
被　　　告　乙○○
上列當事人間返還所有物等事件，於民國96年3 月29日言詞辯論
終結，本院判決如下：
    主      文
原告之訴及假執行之聲請均駁回。
訴訟費用由原告負擔。
    事實及理由：
一、本件原告起訴主張：
(一)原告因替人作保而導致無法於銀行開戶、貸款，基於個人及
    家庭財務之需要，遂以原告配偶即訴外人李冠霖名義在遠東
    銀行林口分行開設帳戶 (帳號：000-000-0000000-0 ，戶名
    ：李冠霖)， 當時原告配偶長期滯留大陸經商，實質上該帳
    戶均係原告自行運用。原告為個人理財之需要，以位於台北
    縣林口市之房屋為擔保，用配偶李冠霖名義向銀行辦理抵扣
    型貸款新台幣（下同）300 萬元存入上開帳戶。其後原告配
    偶李冠霖之公司發生財務問題，為免受波及，除將原告坐落
    桃園縣龜山鄉○○○街86號4 樓之3 、桃園縣龜山鄉○○○
    街86號4 樓之2 的兩棟房屋（下稱系爭房屋）及牌照號碼為
    3752-DR 之HONDA 雅歌轎車壹輛（下稱系爭車輛）以借名登
    記方式轉入被告乙○○名下外，並借用被告名義於遠東銀行
    林口分行另行開戶（帳號：000-000-0000000-0 ，戶名：乙
    ○○），將李冠霖帳戶內之存款轉至被告帳戶。嗣後原告為
    財務管理需要，復由被告上開帳戶分別匯款各100 萬元至被
    告所有國泰世華商業銀行信義分行（帳號：000-00-000000-
    0） 、台灣中小企業銀行大安分行（帳號：00000000000）
    ，共計200 萬元（下稱系爭200 萬元存款）。
(二)就原告請求返還系爭銀行存款200 萬元及其利息部分：被告
    雖辯稱系爭銀行存款乃原告及原告配偶李冠霖所贈與，提供
    其出國留學之用。實則為原告為避免受原告配偶公司財務問
    題波及，而將上述銀行存款以借名登記方式轉入被告乙○○
    名下，是以存於當事人間者應係借名契約。再者，原告於其
    配偶李冠霖財務生變後，除賴數棟小套房之租金謀生外，僅
    餘系爭銀行200 萬元存款作為生活周轉之用，非但無能力贈
    予被告大筆金錢，更不可能獨厚被告，將此僅有存款贈與被
    告一人，而不分贈予被告之弟黃文廷及原告與配偶李冠霖所
    生女兒李若安。此外，被告表示將到美國留學，原告告知家
    中財務負擔沉重，無法提供留學費用，被告稱已得到美國大
    學獎學金，只再申請留學貸款150 萬元，即可足夠出國所需
    ，不必原告操心。如果原告贈予被告200 萬元留學費用，則
    被告又何需再向銀行申請150 萬元留學貸款，此等不合常理
    之處，均足以證明原告並未贈與系爭存款。又原告母親莊秀
    梅曾多次告誡被告借名登記之財產係原告所有，不可有非分
    之想，更在被告出國前要求被告應立下書據，承諾返還借名
    登記之一切財產，並請證人陳錦煇做見證，被告雖口頭答應
    ，但總是推託不願處理，若系爭銀行200 萬元存款真為原告
    所贈與，自無請求被告歸還並立書存證之理。
(三)就請求返還系爭房屋部分：被告雖辯稱系爭房屋係由其陪同
    原告至建設公司所購買並贈予被告。惟關於購屋時之簽約、
    付款、繳交銀行貸款、房屋招租等事宜，向來皆由原告一手
    包辦，只有在交屋辦理過戶及辦理貸款等須由被借名人親自
    出面之情形，才會陪同被借名人辦理相關手續。本件系爭房
    屋亦係由原告獨自與位於台北縣林口市之家林房屋公司簽約
    購買及付款，並未由被告陪同簽約。又原告無法登記產權已
    如前述，始於合約中註明過戶予被告乙○○，而在交屋時陪
    同被告至銀行辦理貸款及會同代書辦理過戶手續。此外，若
    真如被告所言曾陪同原告至建設公司簽約，且購屋之目的係
    為贈與被告，何以購屋合約之買方不直接填寫被告姓名，如
    此還可免去下日後文件作業之不便，況系爭房屋之所有權狀
    均由原告自己保管，並未交予被告，足證被告所言房屋係原
    告所贈與一事並非真實。
(四)就請求返還系爭汽車部份：系爭汽車本登記為原告所有，其
    後因原告為解決財務擔保問題，乃透過中古車商將該車輛過
    戶到被告名下，並向建華銀行辦理汽車貸款，是以被告辯稱
    系爭汽車為原告主動贈與，並非事實。
(五)並聲明：
 1、被告應給付原告200萬元及自起訴狀繕本送達之翌日起至清
    償日止，按年息5％計算之利息。
 2、被告應將坐落桃園縣龜山鄉○○段658 地號土地（地目：建
    ，面積：304 平方公尺，應有部分304/10000） 及其上門牌
    號碼桃園縣龜山鄉○○○街86號4 樓之2 、4 樓之3 之房屋
    ，辦理所有權移轉登記予原告。
 3、被告應將車號3752-DR HONDER ACCORD自用小客車乙部辦理
    車主變更登記為原告名義。
 4、第1項之請求，原告願供擔保，請准宣告假執行。
二、被告則以：
(一)原告於20年前因不希望有小孩之負擔，以方便其改嫁，遂將
    當時年僅6 歲之被告及5 歲之弟弟黃文廷交由祖母張秀美撫
    養成人，原告20年間音訊全無。民國89年被告於中國上海就
    讀大學研習中醫科系，原告主動與祖母聯繫，希望與被告母
    子相認，之後被告肄業回台，於91年在嬸婆簡玉花、祖母張
    秀美之陪同下與原告母子相認。92年被告欲前往美國攻讀碩
    士，原告亦鼓勵被告前往，同時願意提供學費及生活費150
    萬元，並分兩次，以每次75萬元匯入被告所有之中國信託商
    業銀行忠孝分行之帳戶，祖母張秀美亦出資30萬元，共計
    180 萬元，後被告於93年3 月畢業，同年5 月回台，並任教
    於醒吾科技學院推廣教育中心。93年7 月、8 月被告開始準
    備出國攻讀博士之留學申請，原告又表示願意再資助被告攻
    讀博士班之學費，並分別匯入被告所有之遠東國際商業銀行
    （帳號：00000000000000）帳戶、國泰世華商業銀行信義分
    行（帳號：000-00-000000-0） 、台灣中小企業銀行大安分
    行（帳號：00000000000） 各100 萬元，共計300 萬元。之
    後，被告留學申請通過，預定於94年9 月出國，惟原告又突
    然改變主意，希望被告不要出國唸書，但因被告留學申請已
    通過，出國留學已成必然，現就讀於美國維吉尼亞大學修習
    管理學博士學位，並非突然離家出走。關於遠東商銀之100
    萬元部分，原告陸續以生意周轉為由，請被告提領或以轉帳
    方式轉出，惟最後被告找不到存摺，向銀行申請補發後，才
    發現原告竟持被告之舊存摺至遠東商銀提領存款，被告念即
    與原告相認不久，且該部分存款為原告所贈與，故未予原告
    爭執，惟國泰世華商業銀行及台灣中小企業銀行內之200 萬
    存款本屬原告贈與被告之留學費用。
(二)桃園縣龜山鄉○○村○○街86號4樓之2、之3之房屋部分：
    系爭房屋為被告所有，當初購買時，原告僅支付頭期款，其
    餘款項為被告向中國國際商業銀行新莊分行貸款150萬元分
    期支付，並以出租他人收取租金之方式繳納銀行貸款。另原
    告陳稱於簽立系爭買賣契約時原告與被告並未相認，豈有贈
    與被告等語，惟兩造於91年中已相認之事實已如前述，足證
    原告所述屬臨訟飾詞，不足採信。原告又稱系爭房屋乃借名
    登記於被告名下云云，被告否認之，且原告未提出任何證據
    以實其說，此部分亦不足採信。購買系爭房屋時，被告予原
    告一同前往林口家林建設簽訂合約，並辦理銀行貸款購買單
    ，縱保險公司將保險單寄與原告，亦不足以憑此即據以認定
    原告與被告間有借名登記之契約關係。
(三)車號3752-DR之汽車部分：
    系爭車輛原為原告名下，後因被告要到醒吾技術學院推廣教
    育中心任教，原告始移轉過戶與被告，但被告在台期間仍由
    被告與原告共同使用，現因被告遠在美國就學，系爭車輛方
    為原告所使用。系爭車輛乃原告自願過戶與被告，且申請教
    育部留學貸款並不需以車輛為財力證明，僅需有保證人即可
    ，甚且當時被告已有保證人，是原告所稱系爭車輛係提供被
    告申請貸款之財力證明云云，並不足採信。
(四)原告因其後婚姻之配偶李冠霖外遇，導致精神不穩，雖被告
    曾多次陪同原告前往林口長庚醫院就醫，但病情仍無改善，
    且原告迷信宗教，認被告乃掃把星，是來劫財、騙錢、破壞
    其婚姻，而多次前往被告任職之場所阻撓被告從事教學工作
    ，導致被告身體難以負荷，亦多次前往林口長庚醫院就診，
    被告原想於20年後與原告再續天倫，怎奈竟成母子涉訟憾事
    ，實非本願等語。並聲明：原告之訴駁回。
三、兩造爭點之論述：原告主張系爭房屋、車輛以被告名義購買
    ，並登記為被告所有，然兩造間乃為借名關係，原告方係系
    爭建物、車輛之所有權人，本於所有權請求被告返還房屋、
    車輛；又系爭200 萬元存款乃為原告所為，同因借名關係，
    存於被告名下，原告方係所有權人，本於所有權及不當得利
    之法律關係請求被告返還，則為被告否認，並以上揭情詞置
    辯。是本件之爭點即在於：原告是否為系爭房屋、車輛、20
    0 萬元存款之所有權人？
(一)原告是否為系爭車輛之所有權人：經查，系爭車輛既登記在
    被告名下，原告主張為系爭車輛之所有權人，應屬常態事實
    ；原告抗辯係借名登記，屬變態事實；依舉證責任分配原則
    ，應由原告負舉證之責。查原告對於系爭車輛係其借名登記
    於被告名下一節，於本院審理中迄未舉證以實其說，尚難遽
    信為真，況原告亦自承被告為其子，因被告欲至技術學院任
    教，其方將系爭車輛過戶予伊，供其代步等語，衡諸常情，
    為母者，發揮慈母之情，不忍子女為謀生而輾轉於大眾交通
    工具間，而購車與子女者，所在多有，是被告辯稱系爭車輛
    為中古車，係原告贈與伊供其至技術學院任教，尚難認與常
    情有違，原告就系爭車輛主張為界名登記於被告名下云云，
    自不足採。
(二)原告是否為系爭房屋之所有權人: 經查，系爭房屋既以被告
    名義簽約購買、復登記在被告名下，原告主張為系爭房屋之
    所有權人，應屬常態事實；原告抗辯係借名登記，屬變態事
    實；依舉證責任分配原則，應由原告負舉證之責。次查原告
    主張系爭房屋係其出資購買之事實，雖經證人蔡朝發到庭證
    稱：「我是介紹人，系爭房屋是我老婆的房子，當初我介紹
    原告買，原告與我打合約，他有指定過戶給被告，當時聽他
    說暫時過戶給被告，我們就依據他的指定。（問: 他有無說
    為何暫時過戶給被告？）不清楚。（問: 當時是否只有與原
    告接觸？）是的。對保的時候，才有與被告接觸。因為要向
    銀行借錢。（問: 原告有無解釋何為暫時過戶？）不清楚，
    一般打合約，只要買受人說要過戶給何人，我們就怎麼過戶
    」等語在卷（見本院96年3 月8 日言詞辯論筆錄）；且系爭
    房屋購買之際即辦有高額貸款之事實，亦為兩造所不爭執，
    是被告辯稱系爭房屋尚有高額貸款需其繳納等語，要非無據
    ，自不能僅以原告曾如被告所承認之有交付頭期款之事實，
    即認系爭房屋確係原告出資購買。況證人蔡朝發就系爭房屋
    地為何登記為被告所有乙節，亦證述其不清楚，則證人蔡朝
    發既不知兩造間就系爭房屋有何約定，其證詞自不能證明兩
    造間就系爭房屋有借名契約關係存在。
(三)原告是否為系爭200萬元存款之所有權人:
 1、查原告主張系爭200 萬元存款均為其所有，被告未得其同意
    擅自領取，受有利益，致其受有損害，依民法第767 條前段
    「所有人對於無權占有或侵奪其所有物者，得請求返還之」
    、第179 條「無法律上之原因而受利益，致他人受損害者，
    應返還其利益。雖有法律上之原因，而其後已不存在者，亦
    同」之規定，請求被告返還200 萬元云云。然按民法第602
    條所稱之「消費寄託」，除寄託物為代替物得由受寄人以種
    類、品質、數量相同之物返還外，必以寄託物之保管為目的
    ，並約定移轉寄託物之所有權於受寄人者始足當之；於本件
    系爭200 萬元存款所有權之歸屬而言，金融機關與存款戶係
    消費寄託關係，僅須存款戶將金錢之所有權移轉於金融機關
    ，並約定金融機關返還相同之金額，即告成立。是系爭帳戶
    內之款項不論係何人存入，於存入時即將款項之所有權移轉
    於銀行（包括國泰世華銀行信義分行、台灣中小企業銀行大
    安分行），該款項非屬原告所有，即原告對該等款項無所有
    權，則原告依所有物返還請求權請求被告給付200 萬元，於
    法無據。
 2、原告另依不當得利之規定為本件之請求云云。然按「無法律
    上之原因而受利益，致他人受損害者，應返還其利益。雖有
    法律上之原因，而其後已不存在者，亦同」，民法第179 條
    定有明文。被告領取系爭200 萬元存款，乃基於其分別與國
    泰世華銀行信義分行、台灣中小企業銀行大安分行間之消費
    寄託契約，行使其對國泰世華銀行信義分行、台灣中小企業
    銀行大安分行之消費寄託物返還請求權，而不當得利之構成
    要件之一「致他人受損害」，原告究受何損害，依其本件之
    所為陳述，堪認原告認其對系爭200 萬元之（金錢）所有權
    、財產權受有損害。然原告對系爭200 萬元存款無所有權，
    ，詳如前述，即無原告之款項所有權、財產權受損害之情事
    ，其依不當得利之規定，請求被告給付200 萬元，仍屬無據
    。
四、綜上所述，原告依所有物返還請求權、不當得利之規定，請
    求被告給付原告200 萬元，及自94年11月12日起至清償日止
    ，按年息5 ％計算之利息，暨依所有物返還請求權之規定，
    請求被告返還系爭房屋、系爭車輛，於法無據，應予駁回，
    其假執行之聲請亦失所依據，應併予駁回。
五、本件事證已臻明確，兩造其餘攻擊、防禦方法及所為之立證
    ，與判決之結果不生若何影響，無庸再逐一予以論究，合併
    敘明。
六、據上論結，本件原告之訴為無理由，依民事訴訟法第78條，
    判決如主文。
中　　華　　民　　國　　96　　年　　4 　　月　　27　　日
                  民事第一庭    法　官　陳婉玉
以上正本係照原本作成
如對本判決上訴，須於判決送達後20日內向本院提出上訴狀。
中　　華　　民　　國　　96　　年　　4 　　月　　27　　日
                                書記官　劉雅玲
